臺灣板橋地方法院刑事判決　　　　　　　96年度訴字第2070號
公　訴　人　臺灣板橋地方法院檢察署檢察官
被　　　告　丙○○原名楊智成.
上列被告因偽造文書等案件，經檢察官提起公訴（96度偵緝字第
1333號），本院合議庭以裁定進行簡式審判程序，判決如下：
    主  文
丙○○共同行使偽造私文書，足以生損害於他人，處有期徒刑拾
月；減為有期徒刑伍月，如易科罰金，以參佰元折算壹日。台北
縣計程車客運業自備車輛參與經營契約書上偽造之「松一交通股
份有限公司」印文參枚、「甲○○」印文貳枚、「台北縣計程車
客運商業同業工會」印文壹枚均沒收。
    事  實
一、丙○○（原名楊智成）於民國95年5 月17日，向日伸交通事
    業有限公司（址設臺北縣五股鄉○○路○ 段83號；下稱日伸
    公司）租得該公司所有、登記於松一交通股份有限公司（址
    設臺北市○○路○ 段395 號；下稱松一公司）名下、車牌號
    碼為608-CV號之營業小客車1 輛，約定每日租金新臺幣（下
    同）950 元，租期為27個月，日伸公司並將該營業小客車交
    付予丙○○駕駛；嗣丙○○於翌日（即95年5 月18日）上午
    某時許，駕駛該營業小客車行至臺北縣土城市某處，適接獲
    某真實姓名年籍不詳，自稱「陳興隆」之成年男性友人來電
    ，「陳興隆」於電話中得知丙○○租得上開營業小客車，乃
    告以丙○○有辦法將上開營業小客車典當換取現金，所需之
    文件由「陳興隆」負責，丙○○頗為心動，竟予應允，渠2
    人乃共同基於意圖為自己不法之所有、行使偽造私文書之犯
    意聯絡，先由丙○○於通話完畢後，在上揭時、地，將其所
    持有之上開營業小客車侵占入己；復推由「陳興隆」於不詳
    之時間、地點，明知未得松一公司、甲○○（即日伸公司之
    負責人；「陳興隆」應係誤認甲○○為松一公司之負責人，
    始偽以甲○○之名義作為松一公司之法定代理人）、台北縣
    計程車客運商業同業工會（下稱台北縣計程車工會）之同意
    或授權，仍於「台北縣計程車客運業自備車輛參與經營契約
    書」（下稱參與經營契約書）上接續偽造「松一交通股份有
    限公司」印文3 枚、「甲○○」印文2 枚，表示松一公司與
    丙○○簽訂該參與經營契約書，由丙○○將其所有之上開車
    牌號碼608-CV號營業小客車靠行於松一公司之意旨，另於該
    參與經營契約書上認證單位欄內偽造「台北縣計程車客運商
    業同業工會」之印文1 枚，表示該工會對於上開參與經營契
    約書之內容加以認證之意旨，以此方式偽造含有松一公司、
    台北縣計程車工會私文書性質之參與經營契約書1 紙；丙○○、「陳興隆」2 人再於95年5 月18日下午某時許，相約於
    臺北縣土城市○○路259 巷1 之6 號5 樓「北銀當舖」前，
    由「陳興隆」將偽造完成之上開參與經營契約書交付予丙○○，丙○○則持該契約書進入「北銀當舖」內，向當舖之負
    責人乙○○佯稱上開車牌號碼608-CV號營業小客車為其本人
    所有，欲用以辦理借款典當，並持該偽造之參與經營契約書
    1 紙交付予乙○○而行使之，以資取信，致乙○○因而陷於
    錯誤，誤認丙○○確為該營業小客車之實際所有權人，而將
    現金9 萬元交付予丙○○，足生損害於松一公司、甲○○、
    台北縣計程車工會及乙○○對於典當物權利歸屬審核之正確
    性；丙○○、「陳興隆」2 人以此方式詐得現金9 萬元，其
    中約3 、4 萬元由丙○○分得。嗣因日伸公司發覺上開營業
    小客車遭丙○○侵占典當，乃向檢察官提出告訴，始循線偵
    得上情。
二、案經日伸公司訴由臺灣板橋地方法院檢察署檢察官偵查起訴
    。
    理  由
一、上揭事實，業據被告丙○○於本院審理時坦白承認，核與告
    訴人日伸公司於偵查中所指訴之情節、被害人即「北銀當舖
    」負責人乙○○於偵查中所指述之情節相符，復有被告與日
    伸公司所簽訂之輪替駕駛計程車租賃合約書、車號查詢汽車
    車籍列印資料、被害人乙○○所提出上開偽造之參與經營契
    約書、被告書立之本票、委託切結書、切結書、金錢消費借
    貸契約書等各1 紙在卷可稽（以上均影本），足認被告上開
    自白，核與事實相符；本件事證明確，被告犯行堪以認定。
二、按被告行為後，94年2 月2 日修正公布之刑法部分修正條文
    ，業於95年7 月1 日施行。修正後刑法第2 條第1 項規定：
    「行為後法律有變更者，適用行為時之法律。但行為後之法
    律有利於行為人者，適用最有利於行為人之法律」，上揭條
    文係規範行為後法律變更所生新舊法律比較適用之準據法，
    於刑法修正施行後，應適用上揭條文之規定，為「從舊從輕
    」之比較。又法律變更之比較適用，比較時應就罪刑有關之
    共犯、未遂犯、想像競合犯、牽連犯、連續犯、結合犯，以
    及累犯加重、自首減輕暨其他法定加減（如身分加減）與加
    減例等一切情形，綜其全部罪刑之結果而為比較；且就比較
    之結果，須為整體之適用，不能割裂分別適用各該有利於行
    為人之法律，此即法律變更之比較適用所應遵守之「罪刑綜
    合比較原則」及「擇用整體性原則」（最高法院24年上字第
    4634號判例、27年上字第2615號判例、95年第8 次刑事庭會
    議決議意旨參照）。茲就與本案相關之刑法修正前、後條文
    之比較，分述如下：
  (一)罰金刑部分：修正前刑法第33條第5 款原規定：「罰金：（
    銀元）1 元以上」，且刑法分則編各罪所定罰金刑之貨幣單
    位，原亦均為銀元，本件被告所犯刑法第335 條第1 項、第
    339 條第1 項之罪（詳後述），其法定之罰金刑均為「（銀
    元）1,000 元以下」，依罰金罰鍰提高標準條例第1 條前段
    規定將其數額提高為2 倍至10倍，再依現行法規所定貨幣單
    位折算新臺幣條例第2 條規定折算為新臺幣後，上開罰金刑
    之數額均為「新臺幣3 元以上、3 萬元以下」；而修正後刑
    法第33條第5 款則規定：「罰金：新臺幣1,000 元以上，以
    百元計算之」，且與該刑法修正條文同於95年7 月1 日起施
    行之增訂刑法施行法第1 條之1 復規定：「中華民國94年1
    月7 日刑法修正施行後，刑法分則編所定罰金之貨幣單位為
    新臺幣（第1 項）。94年1 月7 日刑法修正時，刑法分則編
    未修正之條文定有罰金者，自94年1 月7 日刑法修正施行後
    ，就其所定數額提高為30倍。但72年6 月26日至94年1 月7
    日新增或修正之條文，就其所定數額提高為3 倍（第2 項）
    」，是依上開修正後之規定，刑法第335 條第1 項、第339
    條第1 項所定之罰金刑，其數額均為「新臺幣1,000 元以上
    、3 萬元以下」，即其罰金之最低數額較諸修正前為提高；
    比較新舊法之結果，修正後之規定，並未較有利於被告。
  (二)牽連犯部分：修正前刑法第55條後段原規定：「犯一罪而其
    方法或結果之行為犯他罪名，從一重處段」，修正後之刑法
    已刪除上開牽連犯之條文規定；本件被告所犯侵占罪、行使
    偽造私文書罪、詐欺取財罪等3 罪間，有方法、目的之牽連
    關係（詳下述），依修正前刑法第55條牽連犯之規定，僅從
    一較重之行使偽造私文書罪處斷，而修正後之刑法既已刪除
    上開牽連犯之規定，則被告上開犯行，即應分別論罪科刑，
    再依數罪併罰之規定分論併罰；比較新舊法之結果，修正後
    之規定，並未較有利於被告。
  (三)綜上修正前、後刑法規定比較之結果，修正後之刑法規定，
    並未較有利於被告，揆諸前揭說明，本件自應適用被告行為
    時即修正前之刑法規定。
三、核被告所為，係犯刑法第335 條第1 項之侵占罪、同法第21
    6 條、第210 條之行使偽造私文書罪、同法第339 條第1 項
    之詐欺取財罪；被告於上開參與經營契約書內偽造「松一交
    通股份有限公司」印文3 枚、及偽造「甲○○」印文2 枚之
    行為，均係基於偽造印文之單一犯意，於時間、空間緊密相
    接之環境下所為之接續行為，僅各論以一偽造印文之行為；
    被告於上開參與經營契約書內偽造松一公司、甲○○印文、
    及偽造台北縣計程車工會印文之行為，分別係偽造松一公司
    、台北縣計程車工會私文書之階段行為，其偽造松一公司、
    台北縣計程車工會名義之私文書後復持以行使，其偽造之低
    度行為應為行使之高度行為所吸收，均不另論罪。被告上開
    犯行，與「陳興隆」間均有犯意之聯絡及行為之分擔，渠2
    人並已共同實行犯罪之行為，應依刑法第28條（本條文雖經
    修正，惟本件被告與「陳興隆」已共同實行犯罪之行為，且
    被告本身即屬具有刑法第335 條第1 項所規定之特定身分關
    係之共同正犯，無論依修正前、後之刑法第28條、第31條第
    1 項規定，均成立共同正犯，且無從減輕其刑，對於被告並
    無何有利或不利之影響，自不生新舊法比較適用之問題，應
    依一般法律適用之原則，直接適用修正後之規定）論以共同
    正犯；公訴人於起訴書中漏未論載被告上開侵占犯行，與「
    陳興隆」間亦成立共同正犯，尚有違誤，應予補正。被告以
    一行使行為，同時行使含有偽造之松一公司、台北縣計程車
    工會私文書性質之上開參與經營契約書，而侵害數法益，屬
    同種想像競合，應依刑法第55條規定，從一行使偽造私文書
    罪處斷；公訴人雖未就被告行使偽造之台北縣計程車工會私
    文書犯行部分提起公訴，惟被告此部分之犯行，與其經起訴
    之行使偽造松一公司私文書犯行間，既有想像競合之裁判上
    一罪關係，為起訴之效力所及，本院自得併予審究，附此敘
    明。被告所犯上開侵占、行使偽造私文書、詐欺取財等3 罪
    間，有方法、目的之牽連關係，應依修正前刑法第55條規定
    ，從一較重之行使偽造私文書罪處斷。爰審酌被告係因受友
    人甘言所誘，始犯本件之罪，其於本件犯罪之謀議籌畫、角
    色分工、分得財物等各方面，較諸「陳興隆」而言，均尚居
    於較次要之地位，兼衡被告之犯罪手段、其行為對於告訴人
    日伸公司、被害人松一公司、甲○○、台北縣計程車工會、
    乙○○等人所造成之損害，及被告犯後已坦承犯行，態度尚
    稱良好等一切情狀，量處如主文所示之刑，以資懲儆。又被
    告犯罪後，中華民國九十六年罪犯減刑條例業經總統於96年
    7 月4 日公布，並自同年月16日起生效施行，核本件被告之
    犯罪時間，係在96年4 月24日以前，合於該條例所列之減刑
    要件，爰依該條例第2 條第1 項第3 款規定減其宣告刑二分
    之一。再關於有期徒刑易科罰金之折算標準，修正前刑法第
    41條第1 項前段原規定：「犯最重本刑為5 年以下有期徒刑
    以下之刑之罪，而受6 個月以下有期徒刑或拘役之宣告，因
    身體、教育、職業、家庭之關係或其他正當事由，執行顯有
    困難者，得以1 元以上3 元以下折算1 日，易科罰金」，而
    依當時有效之罰金罰鍰提高標準條例第2 條（已於95年7 月
    1 日刪除生效）前段規定，就上開數額提高為100 倍折算1
    日，亦即修正前刑法第41條第1 項前段所規定之易科罰金折
    算標準，係以銀元100 元至300 元折算1 日，依現行法規所
    定貨幣單位折算新臺幣條例第2 條規定折算為新臺幣後，係
    以新臺幣300 元至900 元折算1 日；另修正後刑法第41條第
    1 項前段則規定：「犯最重本刑為5 年以下有期徒刑以下之
    刑之罪，而受6 個月以下有期徒刑或拘役之宣告者，得以新
    臺幣1,000 元、2,000 或3,000 元折算1 日，易科罰金」，
    亦即修正後刑法第41條第1 項前段所規定之易科罰金折算標
    準，係以新臺幣1,000 元、2,000 元或3,000 元折算1 日；
    比較新舊法之結果，修正後之規定，並未較有利於被告，依
    刑法第2 條第1 項前段之規定，自應適用修正前刑法第41條
    第1 項前段、修正前罰金罰鍰提高標準條例第2 條規定，諭
    知易科罰金之折算標準。上開參與經營契約書上偽造之「松
    一交通股份有限公司」印文3 枚、「甲○○」印文2 枚、「
    台北縣計程車客運商業同業工會」印文1 枚，均係偽造之印
    文，應依刑法第219 條規定宣告沒收。
據上論斷，應依刑事訴訟法第273 條之1 第1 項、第299 條第1
項前段，刑法第2 條第1 項前段、第28條、第210 條、第216 條
、第335 條第1 項、第339 條第1 項、第55條、第219 條，修正
前刑法第55條、第41條第1 項前段，中華民國九十六年罪犯減刑
條例第2 條第1 項第3 款、第7 條、第9 條，罰金罰鍰提高標準
條例第1 條前段，修正前罰金罰鍰提高標準條例第2 條，判決如
主文。
本案經檢察官張慶林到庭執行職務
中　　華　　民　　國　　96　　年　　8 　　月　　7 　　日
                  刑事第四庭  法　官  劉景宜
以上正本證明與原本無異
如不服本判決應於送達後10日內向本院提出上訴狀
                              書記官　謝秀青
中　　華　　民　　國　　96　　年　　8 　　月　　16　　日
附錄本案論罪科刑法條全文：
刑法第210條、第216條、第335條第1項、第339條第1項
刑法第210條
偽造、變造私文書，足以生損害於公眾或他人者，處5年以下有
期徒刑。
刑法第216條
行使第210條至第215條之文書者，依偽造、變造文書或登載不實
事項或使登載不實事項之規定處斷。
刑法第335條第1項
意圖為自己或第三人不法之所有，而侵占自己持有他人之物者，
處5年以下有期徒刑、拘役或科或併科1千元以下罰金。
刑法第339條第1項
意圖為自己或第三人不法之所有，以詐術使人將本人或第三人之
物交付者，處5年以下有期徒刑、拘役或科或併科1千元以下罰金
。
